臺灣高雄地方法院民事判決　　　　　　 95年度簡上字第171號
上　訴　人　乙○○
訴訟代理人　陳萬呈律師
　　　　　　甲○○律師
被 上訴 人　丙○○
　　　　　　　　　　　號
訴訟代理人　朱立人律師
上列當事人間請求返還土地事件，上訴人對於民國95年5 月23
日本院旗山簡易庭94年度旗簡字第154 號第一審判決提起上訴，
經本院於民國96年2 月8 日言詞辯論終結，判決如下：
    主      文
上訴駁回。
第二審訴訟費用由上訴人負擔。
    事實及理由
一、本件被上訴人起訴主張：被上訴人之被繼承人蘇崑和前向國
    有財產局承租坐落高雄縣甲仙鄉○○○○段1253地號土地（
    下稱1253地號土地，87年地藉更正前原為同地段「1254地號
    」），蘇崑和死亡後，被上訴人於民國88年2 月25日向國有
    財產局申請繼承承租系爭土地，約定租期自87年8 月30日起
    至94年12月31日止，造林樹種為麻竹、龍眼，並簽訂87國耕
    租字第00332 號國有林地租賃契約書，該契約書原記載承租
    土地為東大邱園段「1254地號」、面積為「0.195 公頃」，
    嗣因國有財產局函知高雄縣旗山地政事務所（下稱旗山地政
    事務所）東大邱園段1250地號地藉圖面積似有誤，經旗山地
    政事務所查明後，發現甲仙鄉○○○○段1250、1253、
    1254、1255、1256、1257、1258等7 筆地號土地面積與實際
    漏列地號不符，即辦理地藉更正，將原「1254地號」更正為
    「1253地號」、原「1253地號」更正為「1250地號」，並函
    請國有財產局更正，國有財產局始將與訴外人月榮泉於87年
    4 月9 日簽訂之87國耕租字第00494 號國有耕地租賃契約書
    記載承租土地地號「1253地號」，更正為「1250地號」，被
    上訴人之租約記載承租土地地號「1254地號」更正為「1253
    地號」。詎上訴人在1253地號土地如附圖所示A 、B 、C 部
    分興建水塔、種植芒果樹及鋪設水泥地，侵害被上訴人之占
    有、使用、收益權，爰依民法第184 條第1 項前段、第213
    條規定提起先位之訴，聲明求為判決：上訴人應將坐落系爭
    1253地號土地上如附圖所示A 部分面積3 平方公尺之水塔、
    B 部分面積79平方公尺之芒果樹及C 部分面積24平方公尺之
    水泥地拆除，並將上開土地交予被上訴人。另被上訴人曾於
    95 年4月6 日催告國有財產局向上訴人行使所有物返還請求
    權，並將1253地號土地以合於約定使用收益狀態交付被上訴
    人，然國有財產局迄今均未行使，是以若法院認為先位之訴
    無理由，爰依民法第242 條、民法第767 條、民法第423 條
    規定提起備位之訴代位國有財產局向上訴人請求，並求為判
    命：上訴人應將坐落1253地號土地上如附圖所示A 部分面積
    3 平方公尺之水塔、B 部分面積79平方公尺之芒果樹及C 部
    分面積24平方公尺之水泥地拆除將上開土地返還國有財產局
    ，並由被上訴人代為受領。（原審駁回被上訴人先位之訴、
    就備位之訴判決被上訴人勝訴，上訴人就備位之訴不服，提
    起上訴，而先位之訴，因被上訴人未上訴，故不在本院審理
    範圍內）於本院答辯聲明求為判決：駁回上訴人之上訴。
三、上訴人則以：1253地號土地於87年間係由訴外人月榮泉承租
    ，於92年11月19日，國有財產局因故以公函通知月榮泉租約
    無效，導致1253地號土地無人承租，至今除被告於93年12月
    8 日以書面向國有財產局正式提出承租之申請外，並無他人
    申請承租；而被上訴人向國有財產局承租之土地應為同地段
    1254地號土地（下稱1254地號土地），被上訴人與國有財產
    局間之租約固遭不明人士以手寫方式改成1253地號土地，惟
    1253地號及1254地號土地自66年7 月22日第一次登記後，並
    無更改地號情事，足證1253地號土地原承租人應為月榮泉，
    且月榮泉實際使用1253地號土地，達數十年，於88年間，始
    將1253地號土地承租權讓渡予上訴人，至被上訴人承租之土
    地確為1254地號土地，是以被上訴人並無提起本訴之當事人
    適格。縱認被上訴人原承租土地為1253地號土地，國有財產
    局於第一審言詞辯論終結後95年7 月31日派員會同兩造實地
    勘查結果，已就被上訴人占用1253地號土地種芒果、鋪設水
    泥地面積約210 平方公尺部分，與被上訴人終止租賃契約，
    據此，被上訴人代位國有財產局請求上訴人應將坐落1253
    地號土地如附圖所示A 部分面積3 平方公尺之水塔、B 部分
    面積79平方公尺之芒果樹及C 部分面積24平方公尺之水泥地
    拆除，即屬無據。再者，民法第242 條代位權之行使以「債
    務人怠於行使其權利」為要件，然本件並無國有財產局怠於
    向上訴人行使民法第767 條權利之證據等語資為抗辯。並上
    訴聲明求為判決：（一）原判決廢棄。（二）被上訴人在第
    一審之訴應予駁回。
四、兩造不爭執事項：
（一）上訴人在1253地號土地如附圖所示A 部分面積3 平方公尺
      、B 部分面積79平方公尺及C 部分面積24平方公尺分別興
      建水塔、種植芒果樹及鋪設水泥地之事實，並經原審法院
      會同高雄縣旗山地政事務所於94年12月2 日現場履勘，並
      有勘驗筆錄及如附圖所示之複丈成果圖在卷可稽（見原審
      卷第132 ～135 頁）。
（二）訴外人月榮泉於87年4 月9 日與國有財產局簽訂87國耕租
      字第00494 號國有耕地租賃契約書，原記載承租土地為「
      東大邱園段1253地號」、面積為「0.0845公頃」；被上訴
      人於88年2 月25日向國有財產局申請繼承承租所簽訂之87
      國耕租字第00332 號國有林地租賃契約書，原記載承租土
      地為「東大邱園段1254地號」、面積為「0.195 公頃」。
五、兩造之爭執事項：（一）被上訴人對於1253地號土地如附圖
    所示A 部分面積3 平方公尺、B 部分面積79平方公尺及C 部
    分面積24平方公尺，合計106 平方公尺之土地有無租賃權？
    （二）國有財產局是否怠於向上訴人行使民法第767 條權利
    ？茲說明如下：
（一）被上訴人對於1253地號土地如附圖所示A 部分面積3 平方
      公尺、B 部分面積79平方公尺及C 部分面積24平方公尺，
      合計106 平方公尺之土地有無租賃權？
   1、按解釋意思表示，應探求當事人之真意，不得拘泥於所用
      之辭句，民法第98條定有明文。次按解釋當事人所立書據
      之真意，以當時之事實及其他一切證據資料為其判斷之標
      準，不能拘泥字面或截取書據中一二語，任意推解致失真
      意，最高法院19年上字第28號判例可資參照。
   2、經查，於高雄縣政府代管甲仙鄉○○○○段土地期間，月
      榮泉承租記載「東大邱園段1253地號」土地、面積「0.08
      45公頃」、種植「甘薯」，被上訴人之被繼承人蘇崑和承
      租記載「東大邱園段1254地號」土地、面積「0.195 公頃
      」、種植「竹麻、龍眼」，嗣國有財產局終止委託代管後
      ，月榮泉、蘇崑和分別於87年4 月9 日及86年12月17日與
      國有財產局換訂租約，嗣蘇崑和於87年8 月30日死亡，由
      被上訴人於88年2 月25日申請繼承承租，並簽訂87國耕租
      字第00332 號國有林地租賃契約書，嗣後國有財產局函知
      旗山地政事務所東大邱園段1250地號地藉圖面積似有誤，
      經旗山地政事務所查明後，發現甲仙鄉○○○○段1250、
      1253、1254、1255、1256、1257、1258等7 筆地號土地面
      積與實際漏列地號不符，乃辦理地藉更正，將原東大邱園
      段「1254地號」更正為同地段「1253地號」、原同地段「
      1253地號」更正為同地段「1250地號」，國有財產局隨即
      將月榮泉簽訂87國耕租字第00494 號國有耕地租賃契約書
      ，原記載承租土地為「1253地號」更正為「1250地號」，
      被上訴人簽訂87國耕租字第00332 號國有林地租賃契約書
      ，原記載承租土地「1254地號」更正為「1253地號」等情
      ，經本院函詢旗山地政、國有財產局屬實，並有旗山地政
      事務所94年9 月29日旗地二字第0940006886號函、國有財
      產局94年9 月29日臺財產南管字第0940038149號函及各該
      租賃契約書在卷可證（見原審卷第47～73頁、第75～97頁
      ）。又查，經國有財產局於91年10月7 日勘查發現1253地
      號土地種植「龍眼」，1254地號土地為雜草、果樹，無人
      耕作，復於92年8 月7 日勘查發現1253地號土地種植「龍
      眼」等作物，1254地號土地種植龍眼為江清調使用乙節，
      有國有財產局檢送之會勘紀錄附卷可證（見原審卷第83～
      85頁），足證1254地號土地非被上訴人使用，且1253地號
      土地所種植之作物係「龍眼」，與被上訴人約定種植之作
      物相同，而非月榮泉所約定種植之「甘薯」。準此，上訴
      人辯稱1253地號土地為月榮權承租，並實際使用云云，諉
      無可採。從而，揆諸首揭規定及意旨，本院審酌上揭事實
      及證據資料，堪認被上訴人簽訂之租約雖記載承租土地為
      「東大邱園段1254地號」，其真意應為承租1253地號土地
      ，月榮泉簽訂租約原固記載承租土地為「東大邱園段1253
      地號」，其真意應係承租同地段1250地號土地。是以被上
      訴人主張其為1253 地號土地之承租人，堪予採信。
   3、另上訴人辯稱：國有財產局於第一審言詞辯論終結後95年
      7 月31日派員會同兩造實地勘查結果，已就上訴人占有
      1253地號土地種植芒果、鋪設水泥地等，面積約210 平方
      公尺部分，已與被上訴人終止租賃契約云云，並提出國有
      財產局95年9 月25日記載：「經本處95年7 月31日派員會
      同台端（即上訴人）及蘇君（即被上訴人）實地勘查結果
      ，其中作芒果、水泥地等使用部分，面積約210 平方公尺
      ，係屬台端實際使用，且會勘時據蘇君表示於繼承承租前
      未實際使用，並同意自承租面積中扣除，終止該部分之租
      賃關係」等語之臺財產南管字第0950041218號函為證（見
      本院卷第63頁）。惟查，終止租約須符合終止租約之要件
      或經租約雙方當事人同意始生效，而前揭國有財產局臺財
      產南管字第0950041218號函，僅能證明被上訴人曾向國有
      財產局表示願就1253土地上訴人實際使用面積210 平方公
      尺部分自承租面積中扣除之事實，尚不足以證明國有財產
      局同意終止該210 平方公尺土地之租約及扣除該部分之租
      金。又本院於96年1 月9 日依職權函詢國有財產局被上訴
      人是否續租1253地號土地一節，經國有財產局於96年1 月
      18 日 以臺財產南管字第0960002038號函檢送記載：「被
      上訴人續租1253地號土地、面積0.0845公頃、租期自95年
      1 月1 日起至104 年12月31日」等情之租賃契約書回覆本
      院，有該函及續租之租賃契約在卷足核（見本院卷第52～
      55頁），足見被上訴人續租1253地號土地之面積與原承租
      面積相同並無短少，是以上訴人辯稱國有財產局就1253地
      號土地伊占有種植芒果、鋪設水泥地等，面積約210 平方
      公尺部分，已與被上訴人終止租賃契約云云，尚難採信。
（二）國有財產局是否怠於向上訴人行使民法第767 條權利？
   1、按債務人怠於行使其權利時，債權人因保全債權，得以自
      己之名義，行使其權利，民法第242 條前段定有明文。次
      按出租人有以合於所約定使用收益之租賃物交付承租人之
      義務，苟租賃物為第三人不法占有時，並應向第三人行使
      其返還請求權，以備交付，其怠於行使此項權利者，承租
      人因保全自己債權得代位行使之，此觀民法第432 條及第
      242 之規定自明。最高法院47年台上字第1815號判例意旨
      可資參照。
   2、查，國有財產局自88年2 月25日被上訴人申請承租1253地
      號土地至今，均未向無權占有1253地號土地如附圖所示A
      部分面積3 平方公尺、B 部分面積79平方公尺及C 部分面
      積24平方公尺之上訴人行使所有物返還請求權，顯有怠於
      行使權利之情事自明，上訴人辯稱國有財產局未怠於向上
      訴人行使權利云云，不足採信。從而，被上訴人代位國有
      財產局向上訴人行使民法第767 條所有物返還請求權，應
      屬有據。
六、綜上所述，被上訴人依據民法第242 條、第767 條、第423
    條規定代位國有財產局請求上訴人將坐落1253地號土地上如
    附圖所示A 部分面積3 平方公尺之水塔、B 部分面積79平方
    公尺之芒果樹及C 部分面積24平方公尺之水泥地拆除將上開
    土地返還國有財產局，並由被上訴人代為受領，為有理由，
    應予准許。原審為被上訴人勝訴之判決，自無違誤，上訴意
    旨仍執前詞指摘原判決不當，求予廢棄改判，為無理由，應
    予駁回。
七、結論：本件上訴為無理由，依民事訴訟法第436 條之1 第3
    項、第449 條第1 項、第78條，判決如主文。
中　　華　　民　　國　　96　　年　　2 　　月　　26　　日
            民事第三庭 審判長  法　官  鄭月霞
                               法　官　伍逸康
                               法　官　洪培睿
上為正本係照原本作成。
本判決不得上訴。
中　　華　　民　　國　　96　　年　　2 　　月　　26　　日
                               書記官  陸艷娣
